【裁判字號】    89,台上,6522
【裁判日期】    891026
【裁判案由】    過失致人於死
【裁判全文】
最高法院刑事判決                              八十九年度台上字第六五二二號
    上  訴  人  台灣高等法院台中分院檢察署檢察官
    被      告  甲○○
    選任辯護人  徐宏昇律師
右上訴人因被告過失致人於死案件，不服台灣高等法院台中分院中華民國八十七年八
月六日第二審判決（八十六年度上訴字第一○一一號，起訴案號：台灣台中地方法院
檢察署八十四年度偵字第一二九三八號），提起上訴，本院判決如左：
    主  文
原判決撤銷，發回台灣高等法院台中分院。
    理  由
本件原判決以公訴意旨略以：被告甲○○係台灣省立台中醫院（下稱台中醫院）實習
醫師，為從事業務之人，於民國八十四年六月一日上午十一時許，有患者羅朝正因於
台中市○○路騎機車發生車禍頭部受傷，送往台中醫院急診室就醫，急診室值班醫師
曾元宏即以聽診器為其聽診，並為其做頭部Ｘ光檢查，當時尚無異狀，嗣於同日中午
十二時許，由甲○○接任急診室之值班，甲○○即交待護士將羅朝正留在急診室觀察
，同日下午一時許，羅朝正之配偶顏秀景與其嫂周繡花趕到急診室探視，唯恐羅朝正
腦部受傷內出血，乃要求甲○○對羅朝正施行電腦斷層掃瞄，甲○○表示據其觀察所
得，羅朝正僅受外傷，無施行之必要，予以拒絕。同日下午一時三十分許，顏秀景、
周繡花二人見羅朝正狀甚痛苦，又向甲○○要求做電腦斷層掃瞄，仍為甲○○所拒。
迄同日下午一時五十分許，羅朝正開始出現嘔吐現象，並指稱其頭部左側非常疼痛，
甲○○應注意患者有此現象出現時顯已危急，應即依院內設備予以救助或採取一切必
要措施，不得無故拖延，且依當時狀況，並無不能施行電腦斷層掃瞄之情事，竟仍拒
絕傷患家屬之要求，不予施行必要之電腦斷層掃瞄。且甲○○應知其僅係實習醫師，
如有疑問應向合格醫師請示處置方式，其竟未向院內任何合格醫師請示，致羅朝正未
獲適當處置，右顳葉硬腦膜下因受傷血腫，內出血之血液逐漸聚於硬腦膜下與大腦之
間，周繡花質問甲○○須如何方可施行電腦斷層掃瞄，甲○○告以：須醫師認定有施
行之必要，健保局才會負擔健保給付等語，周繡花當即表示自費亦可，甲○○仍未同
意所請，逕自走回櫃台。嗣經護士囑咐顏秀景、周繡花二人為羅朝正辦理住院手續，
於同日下午三時四十分許辦妥住院手續後，由護士將羅朝正推至五樓時，住院醫師發
覺羅朝正已呈昏迷狀態，兩側瞳孔放大，對光無反應，經插管急救後，於同日下午四
時四十分，電腦斷層掃瞄顯示右側大腦大量之急性硬腦膜下腔出血，已壓迫及對側大
腦，雖經轉入加護病房，但患者羅朝正已呈腦死現象，於八十四年六月十日十一時三
十五分死亡。案經羅朝正之配偶顏秀景訴請偵辦，因認甲○○涉有刑法第二百七十六
條第二項業務過失致死之罪嫌等情。經審理結果，認不能證明被告犯罪，因而撤銷第
一審論處被告業務上過失致人於死罪刑之判決，改判諭知被告無罪，固非無見。
惟查原判決諭知被告無罪，無非以行政院生署醫事審議委員會（下稱生署）之鑑
定意見記載略以：「如依病歷所載，整個醫療過程，尚無不當之處，但若依家屬及證
人（指顏秀景、周繡花）所言，病人在急診室觀察有嘔吐現象，醫師未能急做電腦斷
層檢查，若嘔吐現象屬實，則有疏忽及延誤之處。惟觀察整個過程病情進行如此之快
，即使於急診室安排電腦斷層後及手術，大概也難以挽回病人生命」等語，及被告辯
解、證人即護士葉秀鈴、陳秋明所為未見被害人嘔吐之證言為論據。然查證人葉秀鈴
係被害人送至台中醫院急診室，曾元宏醫師為之處理及Ｘ光檢查時，參與護理工作者
。嗣被告接班後，被害人留急診室觀察時，已因外科病房有事前往處理，其雖證述其
在急診室未見被害人嘔吐等語，自不足以證明其後被害人無嘔吐情事。且被害人由其
妻顏秀景陪同，周繡花旋亦趕至，在病床旁一同陪伴被害人，有見被害人噁心欲嘔吐
但未吐出來現象，並因而至護理站找醫師，要求速作電腦斷層檢查。證人陳秋明亦證
謂「有二位太太（指顏、周二人）於下午一時五十分許，至護理站要求時，即電話告
知甲○○，之後甲○○就來了」等語。其證言與顏秀景、周繡花之指證大致相符，足
見陳秋明之證言，亦難作為被告之有利證據。查當時為午休時間，被告須經護士電話
告知後始至護理站向家屬解釋無電腦斷層檢查必要（見一審卷第五○、五一頁），被
告並供稱所謂「神經理學檢查」包括察看「有無腦部受傷情事」等語（見一審卷第十
五頁背面），則被告接班後，究有否善盡為急診之腦部受傷病人觀察及檢查之責﹖頗
堪研求。第一審曾檢附病歷等相關資料，函請國立台灣大學醫學院附設醫院（下稱台
大醫院）鑑定據覆：「(一)頭部Ｘ光檢查通常無法直接發現腦內出血現象，頭部電腦斷
層檢查，則可直接顯示顱內出血。(二)自急診室安排電腦斷層檢查至開刀取出血塊所需
時間；一般而言：在大型醫院應可在半小時內完成診斷，再半小時可完成開刀準備，
約需半小時手術時間，可取出血塊」等語，並填具意見表略謂：「病人羅朝正因車禍
頭部外傷，因疑有喝酒，初期症狀不嚴重，無經驗之醫師，難作正確最佳之處置，考
慮萬一做電腦斷層檢查為正常時，擔心健保給付問題，以致延遲診斷，致病人死亡」
等語（見一審卷第五五、六三頁），顯不利於被告，何以不足作為被告之不利認定﹖
原判決未據說明理由，殊有理由不備之違法。生署之鑑定書附註欄有記載：「若有
疑義，再函請鑑定」云云（見相驗卷第九十九頁）。上開台大醫院之意見既謂共一個
半小時許，即可完成診斷及手術取出血塊事宜。而本件自下午一時三十分被害人家屬
要求電腦斷層檢查之時起，至被害人於同日下午四時四十分腦死之時止，時間約為三
小時許，如果被告及時安排電腦斷層檢查，即有挽回被害人生命之可能，與該署之鑑
定意見兩岐，顯有重大疑問存在，原審竟未檢送台大醫院鑑定函及意見書，再函該署
補充鑑定，即率行判決，顯有職權調查未盡之違法。又該署鑑定書，係依病歷記載為
被告有利論斷，而台中醫院急診室主任林春雄，既有被告未依規定記載病歷之供證（
見偵查卷第十頁背面），且警方及檢察官初未扣押病歷，而係事後俱函派員向台中醫
院函索者（見同卷第五四頁）。斯時，難期被告不為修飾，以卸刑責，則該署鑑定意
見之基礎即生動搖，原審竟據以為被告有利論斷，亦有可議。上開違誤，或為上訴意
旨所指摘或為本院得依職權調查之事項，應認原判決有發回更審之原因。
據上論結，應依刑事訴訟法第三百九十七條、第四百零一條，判決如主文。
中      華      民      國    八十九    年      十      月    二十六    日
                              最高法院刑事第十二庭
                                  審判長法官  林  增  福
                                        法官  劉  敬  一
                                        法官  楊  商  江
                                        法官  邵  燕  玲
                                        法官  郭  毓  洲
      右正本證明與原本無異
                                              書  記  官
中      華      民      國    八十九    年     十一     月      一      日


司法院資訊處製作；財團法人民間司法改革基金會備份。
